最高法院刑事判決　　　　　　九十四年度台上字第五一０四號
　　上　訴　人
　　即 反訴 人　甲○○原名.
　　反 訴被 告　丙○○
 　　　　　　　　　　　 3樓.
　　　 　　　　 乙○○
上列上訴人因丙○○自訴偽造文書，及反訴被告偽造文書案件，
不服台灣高等法院台中分院中華民國九十一年十一月十九日第二
審判決（九十一年度上訴字第一五三號，自訴案號：台灣台中地
方法院八十八年度自字第八一二號），提起上訴，本院判決如下
：
    主  文
原判決關於甲○○部分撤銷，發回台灣高等法院台中分院。
其他上訴駁回。
    理  由
壹、本訴（即撤銷發回）部分：
本部分原判決撤銷第一審諭知上訴人甲○○無罪之判決，改判依
想像競合犯之關係，論處上訴人行使偽造私文書，足以生損害於
公眾及他人罪刑（累犯），固非無見。
惟查：（一）刑法第二百十六條之行使第二百十條之偽造私文書
罪，以足以生損害於公眾或他人為要件。所謂足以生損害於公眾
或他人，不以兼而有之為必要，如有其一，其犯罪即為成立；但
兼而有之者，仍僅單純一罪，不發生刑法第五十五條所規定一行
為而觸犯數罪名之問題。原判決認定上訴人行使其事實欄所載偽
造之「再承購書」，足以生損害於公眾（法院就訴訟案件之判斷
）及他人（丙○○），係一行為觸犯數罪名，應依刑法第五十五
條想像競合犯規定從一重處斷（見原判決第五頁理由三第三行至
第五行），有適用法則不當之違誤。（二）原判決認定上訴人偽
造並行使上開「再承購書」，係以卷附法務部調查局（）陸（
二）00000000號鑑定通知書，就該「再承購書」原本所
為之鑑定，認「甲類（再承購書原本正面被承購人下方林秋江簽
名筆跡）、乙類（該原本反面金額字跡下方兩處林秋江簽名筆跡
）均為臨摹字跡（經側光照射發現其筆跡下方有明顯字跡刻痕）
」，因認「再承購書」反面金額下方兩處「林秋江」之簽名非其
本人所為，而係上訴人所偽造等由，為其論據。按所謂臨摩字跡
係指書寫者以他人簽名字跡為藍本，依據其逐劃組合情形，將其
筆劃臨摹描繪而成，其目的主要在於複製一個和原來簽名在外形
及大小比例上完全一樣的簽名，通常使用複寫法、字跡刻紋法、
透光法等三種方式為之；本案「再承購書」原本正、反面上「林
秋江」之簽名字跡，均係臨摩描繪之字跡，應屬字跡刻紋法（書
寫者將空白之文件置放於下端，其上直接覆蓋含有真正簽名字跡
之文件，以硬筆依各字筆劃組合情形直接書於各字筆劃之上，於
是在下端文件上形成一種帶有刻紋的「潛伏簽名」，再於「潛伏
簽名」字跡上以原子筆等書寫工具，依樣臨摹描繪而成顯性之複
製簽名）等情，有該局民國九十年七月十日（九０）陸（二）字
第九００四一三九二號函及所檢附之字跡刻紋照片可查（見第一
審卷第一九九至二０三頁）。依此，則「再承購書」原本正面被
承購人下方（一處）及反面金額字跡下方（二處）「林秋江」之
簽名，均係以字跡刻紋法臨摹描繪而成無訛。然依「再承購書」
正面係記載：「林振誠本人願以坐落於台中市○區○○段一八五
之一八、一八五之二六地號之內建築物再以新台幣（下同）三百
萬元整分期給林秋江吾父做為補償。建商（廖竹和）之編號Ａ７
號二層樓乙棟及土地訴訟權等給與林振誠。上開價款，恐口無憑
，特立此証。……。但以支票、匯款單及其他單據為証。再承購
人：林振誠，被承購人：林秋江。中華民國七十九年七月三十一
日」等語（見第一審卷第十九頁）。上訴人據此約定既負有分期
給付林秋江三百萬元之債務，自訴人丙○○復執此提起請求上訴
人給付餘款二百九十萬元之履行契約民事訴訟，則上訴人似無偽
造該「再承購書」正面林秋江之簽名，反使自己再額外負擔三百
萬元債務之動機與理由。但林秋江於七十九年七月三十一日簽立
「再承購書」時，卻係在其正面「被承購人」欄以字跡刻紋法臨
摹描繪其姓名，而非親自簽名？此簽訂契約之方式是否合乎常情
，而與經驗法則無違，尚非無疑。原判決對於「再承購書」正、
反面同屬以字跡刻紋法臨摹描繪而成之「林秋江」之簽名，並未
說明其究竟係依憑何證據足以判定正面之簽名為真，而反面之簽
名即為偽造之理由，乃竟一面採認其正面「林秋江」之臨摹簽名
為真正，但就其反面「林秋江」之臨摹簽名，則又認定非林秋江
所為，係上訴人所偽造者，對於同一證據何以分別割裂為不同之
評價，並未敘明其論斷所憑之理由，尚難謂無判決理由不備之違
法。（三）上訴人辯稱「再承購書」共有二份，均由其父林秋江
帶走，嗣林秋江再將其中一份放入伊住處信箱內，其父自己留存
一份說要交給伊大哥乙○○等語（見原審卷第四一、一八七頁）
；自訴人供承其持有之「再承購書」影本係在乃父林秋江皮包內
找到的；證人乙○○亦證述有在伊父親皮包內看到上開「再承購
書」等各語（見原審卷第六二、一七三頁）。如果上開供證無訛
，則自訴人持有之「再承購書」影本，有無可能係其反面尚未填
載前，即由林秋江先行影印所留存？尚非無推求之餘地，原審就
此未加調查說明，即遽以認定，併有調查職責未盡及理由欠備之
違法。以上或為本院得依職權調查之事項，或為上訴意旨所指摘
，應認本訴被告部分尚有發回更審之原因。
貳、反訴（即駁回上訴）部分：
一、關於反訴被告丙○○部分：
按刑事訴訟法第三百七十七條規定，上訴於第三審法院，非以判
決違背法令為理由，不得為之。是提起第三審上訴，應以原判決
違背法令為理由，係屬法定要件。如果上訴理由狀並未依據卷內
訴訟資料，具體指摘原判決不適用何種法則或如何適用不當，或
所指摘原判決違法情事，顯與法律規定得為第三審上訴理由之違
法情形，不相適合時，均應認其上訴為違背法律上之程式，予以
駁回。本件上訴人關於行使變造私文書部分，上訴意旨稱：上訴
人在第一審法院民事庭僅委任律師到庭，迨至第二審民事庭才找
到「再承購書」原本，乃父林秋江生前與兩造兄弟均無可證明互
動在場之情況，原判決為何認定反訴被告不可能變造該影本再予
影印而提出於法院行使？原判決有不備理由之違法等語。惟查，
原審關於反訴被告被訴行使變造私文書之罪部分，經綜合調查證
據之結果，以：反訴被告提出於第一審法院者係「再承購書」正
面影本，反訴被告自承並未執有原本，故無可能變造該影本再予
影印提出於法院，致上訴人（反訴人）提出原本後陷自己於不利
，上訴人之指訴有違常情，並無可採。證人即上訴人之胞兄乙○
○證稱，伊（在其父親林秋江皮包內）看到「再承購書」（影本
）時，反面並無中華民國七十九年八月三日、二百十萬元、林秋
江簽名（捺指印），七十九年九月三日收六十萬元、林秋江簽名
（捺指印）等記載，當時「再承購書」上只有正面有寫字，反面
是空白的等語。因認第一審判決以反訴被告此部分犯罪不能證明
，為反訴被告無罪之諭知，於法並無不合，予以維持，駁回此部
分上訴人之上訴，已詳述其證據取捨及判斷之理由，核與卷證資
料相符。按證據之取捨及證據證明力之判斷，俱屬事實審法院之
職權，苟無違背證據法則，自不能指為違法。上訴意旨所指各節
，係就原審採證認事之職權行使及原判決已論敘說明之事項，徒
憑己見而為事實問題之爭執，核與法律規定得為第三審上訴理由
之違法情形，不相適合。本件關於反訴被告丙○○行使變造私文
書之上訴部分，應認為違背法律上之程式，予以駁回。又本件上
訴人對重罪之行使變造私文書部分所提起之第三審上訴，既屬不
合法而應從程序上予以駁回，則不得上訴第三審之輕罪詐欺取財
未遂部分，亦無法併予實體上審判，自應從程序上予以駁回，併
此敘明。
二、關於反訴被告乙○○部分：
按上訴係不服判決請求救濟之方法，未經下級法院判決之案件，
不得向上級法院提起上訴。本件原審對反訴被告乙○○部分，並
未判決，上訴人對乙○○一併提起上訴，其上訴殊非法之所許，
自應駁回。
據上論結，應依刑事訴訟法第三百九十七條、第四百零一條、第
三百九十五條前段，判決如主文。
中　　華　　民　　國　九十四　年　　九　　月　十五　　日
                      最高法院刑事第八庭
                          審判長法官  呂　潮　澤
                                法官  吳　昆　仁
                                法官  孫　增　同
                                法官  趙　文　淵
                                法官  吳　　　燦
      本件正本證明與原本無異
                                      書  記  官
中　　華　　民　　國　九十四　年　　九　　月　二十　　日
                                                      Ｙ
